ACORDAO-COMPLETO-2433221

ACÓRDÃO 14006/2020 ATA 43/2020 - PRIMEIRA CÂMARA

VISTOS, relatados e discutidos estes autos de tomada de contas especial instaurada pelo Conselho Nacional de Desenvolvimento Científico e Tecnológico (CNPQ) em razão da não permanência no país, por período no mínimo igual ao de duração da bolsa concedida, após conclusão de curso de aperfeiçoamento no exterior, em descumprimento ao Termo de Concessão e Aceitação de Bolsa no Exterior (processo 200613/97-9) celebrado com a fundação, 
	ACORDAM os Ministros do Tribunal de Contas da União, reunidos em sessão da Primeira Câmara, ante as razões expostas pelo Relator, em: 
	9.1.¿considerar Maria Conceição Aparecida Villafane Fernandez revel, para todos os efeitos, dando-se prosseguimento ao processo, nos termos do art. 12, § 3º, da Lei 8.443/1992; 
	9.2.¿com fundamento nos arts. 1º, inciso I, 16, inciso III, alínea "c", e 19, da Lei 8.443/1992, julgar irregulares as contas de Maria Conceição Aparecida Villafane Fernandez, condenando-a ao pagamento do débito no valor de R$ 53.638,43 (cinquenta e três mil, seiscentos e trinta e oito reais e quarenta e três centavos) , na data de 9/4/2003, atualizado monetariamente e acrescido dos juros de mora devidos, calculado desde a data de ocorrência indicada até sua efetiva quitação, na forma da legislação vigente, fixando o prazo de 15 (quinze) dias, a contar do recebimento da notificação, para que seja comprovado, perante este Tribunal, o recolhimento da quantia ao Conselho Nacional de Desenvolvimento Científico e Tecnológico (CNPQ) , nos termos do art. 23, inciso III, alínea "a", da referida Lei, c/c o art. 214, inciso III, alínea "a", do Regimento Interno do TCU; 
	9.3. com fundamento no art. 26 da Lei 8.443/1992, autorizar, se requerido, o pagamento da importância devida em até 36 (trinta e seis) parcelas mensais e consecutivas, fixando o prazo de 15 (quinze) dias, a contar do recebimento da notificação, para que seja comprovado, perante este Tribunal, o recolhimento da primeira parcela, e de 30 (trinta) dias, a contar da parcela anterior, para que seja comprovado o recolhimento das demais parcelas, devendo incidir sobre cada valor mensal os devidos acréscimos legais, na forma prevista na legislação vigente, além de alertar que a falta de comprovação do recolhimento de qualquer parcela importará no vencimento antecipado do saldo devedor, nos termos do art. 217 do Regimento Interno do TCU; 
	9.4. com fundamento no art. 28 da Lei 8.443/1992, autorizar, desde logo, a cobrança judicial das dívidas, caso não atendida a notificação; 
	9.5. com fundamento no art. 16, § 3º, da Lei 8.443/1992, c/c art. 209, § 7º, do Regimento Interno do TCU, remeter cópia deste acórdão à Procuradoria da República no Distrito Federal, para adoção das medidas que entender cabíveis; e
	9.6. dar ciência deste acórdão ao CNPQ e à responsável.

Tomada de contas especial instaurada pelo Conselho Nacional de Desenvolvimento Científico e Tecnológico em razão de irregularidade na concessão de bolsa para aperfeiçoamento no exterior.

Primeira Câmara

Coordenação de Gestão Orçamentária e Financeira do Conselho Nacional de Desenvolvimento Científico e Tecnológico (CNPQ).

3. Responsável: Maria Conceição Aparecida Villafane Fernandez (XXX.957.668-XX).

13.1. Ministros presentes: Walton Alencar Rodrigues (Presidente), Bruno Dantas (Relator) e Vital do Rêgo.
13.2. Ministros-Substitutos presentes: Augusto Sherman Cavalcanti e Weder de Oliveira.

BRUNO DANTAS

Por registrar as principais ocorrências havidas no andamento dos autos até o momento, resumindo os fundamentos das peças acostadas, adoto como relatório, com os ajustes necessários, a instrução da secretaria responsável pela análise do processo (peça 26) , que contou com a anuência do corpo diretivo da unidade (peças 27 e 28) e do Ministério Público junto ao TCU (peça 29) :
"INTRODUÇÃO
1. Cuidam os autos de tomada de contas especial instaurada pelo CNPq, em desfavor da Sra. Maria Conceição Villafane Fernandez (CPF XXX.957.668-XX) , ex-bolsista, em face do descumprimento do item 5 do Termo de Concessão e Aceitação de Bolsa no exterior, em função do não retorno e da não permanência no país após conclusão de curso de pós-graduação no exterior, cuja bolsa concedida foi pelo período de 1/10/1998 a 30/8/1999 (peça 7, p. 288) .
2. Por seu turno, o citado item 5 do Termo estabelecia que era obrigação do ex-bolsista 'retornando ao País, o BENEFICIÁRIO obriga-se a nele permanecer por período igual ao da bolsa e a exercer atividades ligadas aos estudos realizados no exterior, comunicando semestralmente ao CNPq o seu domicílio durante esse período' (peça 7, p. 88) .
HISTÓRICO
3. Como já abordado na instrução de citação (peça 12) , a responsável foi contemplada com bolsa de Aperfeiçoamento no Exterior, cujo título do projeto referiu-se ao tema 'Pintores do Silêncio: Educando pela Arte', na instituição de ensino Atelier d´Arts Plastiques des Sourds, localizada em Paris, França, pelo período de 1/10/1998 a 30/8/1999 (peça 7, p. 86-87) .  
4. Após o término da vigência da bolsa, o CNPq solicitou ao beneficiário o envio do Relatório Técnico (peça 7, p. 168) e atestou o recebimento por e-mail  (peça 7, p. 169) , ressaltando a necessidade de apresentar o Parecer do Orientador sobre o desempenho, bem como o Certificado de conclusão do curso ou diploma. Consta dessa mesma documentação o lembrete quanto ao compromisso de retornar ao Brasil e aqui permanecer, no mínimo, por período igual ao da duração da bolsa, exercendo atividades ligadas aos estudos realizados (peça 7, p. 170) . Consta dos autos o certificado enviado (peça 7, p. 171) bem como o Parecer solicitado (peça 7, p. 172) . 
5. Por meio do ofício CBEX/DCT 817/2000, de 3/8/2000, o CNPq acusou o recebimento da documentação final do processo em referência, tendo informado à responsável a sua aprovação (peça 7, p. 174) . Mais uma vez, reforçou-se a necessidade do retorno ao Brasil e aqui permanecer por período no mínimo igual ao da duração da bolsa concedida, exercendo atividades ligadas aos estudos realizados, ou ressarcir ao CNPq os recursos aplicados em sua formação no exterior, conforme acordado no Termo de Concessão e Aceitação de Bolsa no exterior (peça 7, p. 174) . Após contatos efetuados com a responsável, chegou-se à conclusão de que ela permaneceu no país por 7 (sete) meses e 23 (vinte e três) dias, constatando-se, portanto, a sua não permanência pelo prazo mínimo exigido pelas normas, ou seja, um ano (peça 7, p. 190) . 
6. Como salientado na instrução de citação (peça 12) , o primeiro Relatório de TCE consta da peça 7, p. 276-280. O processo foi encaminhado ao setor de Auditoria do CNPq, para fins de análise e prosseguimento à CGU, na sequência (peça 7, p. 284) . A Auditoria, por sua vez, apontou, por e-mail, algumas inconsistências apuradas no âmbito do Relatório de TCE e encaminhou ao setor competente para ajustes (peça 7, p.  286-287) . Com base nisso, foi emitido novo Relatório de TCE (peça 7, p. 288-292) , por meio do qual se concluiu que houve dano ao erário pelo descumprimento do Termo de Concessão de Bolsa no Exterior por parte da responsável (peça 7, p. 292) . 
7. Constaram, ainda, esclarecimentos prestados pela Comissão de TCE às respostas às inconsistências no referido Relatório. Evidenciou-se, sobretudo quanto ao endereço de correspondência da responsável, que: 
 (¿) Não consta currículo Lattes cadastrado para bolsista. Assim sendo, nos reportamos ao endereço da Receita Federal que é o mesmo constante nas Notificações enviadas pelo SECOA, assim como, o endereço eletrônico fornecido pela bolsista. Foram efetuadas várias tentativas por aquele setor, conforme observamos da análise do processo eletrônico, sem que houvesse qualquer resposta por parte da ex-bolsista. 
Tendo em vista o lapso de tempo entre o endereço descrito pela bolsista nos Estados Unidos (03/04/2003) e a data atual, concluímos que se trata de lugar incerto e não sabido, uma vez que a RN 042/2014 - PROCEDIMENTOS DE COBRANÇA E RECUPERAÇÃO DE CRÉDITOS (MANUAL - alterações) - deixa claro que serão utilizados endereços atualizados há não mais que 3 (três) anos.
8. Na sequência dos fatos, foi emitido Parecer de Auditoria Interna sobre a respectiva TCE confirmando sua conclusão, tendo caracterizado a irregularidade, quantificado o débito, relatado a situação dos fatos e as medidas administrativas adotadas. Entretanto, quanto à notificação feita, opinou, com base no princípio da prudência, a notificação adicional da ex-bolsista nos três endereços constantes do processo, quais sejam, do exterior, o da sua procuradora levantado junto à Receita Federal e por e-mail (peça 7, p. 295) . 
9. Questionou-se, ainda, sobre a imputação do débito integral, considerando que há indícios de que a responsável teria cumprido com boa parte dos compromissos assumidos, sendo eles, prestação de contas técnica aprovada, retorno ao Brasil e permanência por 7 (sete) meses e 23 (vinte e três) dias, representando 64,38% do interstício (peça 7, p. 295) . Por fim, sugeriu-se o envio à CGU para os procedimentos de sua competência, feito por meio do Ofício GAB 1913/2017, em 13/6/2017 (peça 7, p. 299) . O pronunciamento ministerial encontra-se à peça 8. 
10. O Relatório da CGU, bem como o Certificado de Auditoria e Parecer do Dirigente de Controle Interno constam da peça 4. O Pronunciamento Ministerial, por meio do qual foi atestado haver tomado conhecimento das conclusões contidas no Relatório e Certificado de Auditoria, bem como o Parecer da Secretaria Federal de Controle Interno do Ministério da Transparência e Controladoria-Geral da União, cuja opinião foi pela irregularidade das contas constam da peça 8. 
11. Feita a análise dos pressupostos de procedibilidade da IN/TCU 71/2012, verificou-se que não houve o transcurso de mais de dez anos desde o fato gerador sem que tenha havido a notificação da responsável pela autoridade administrativa federal competente (art. 6º, inciso II, c/c art. 19 da IN/TCU 71/2012, modificada pela IN/TCU 76/2016) , uma vez que o fato gerador da irregularidade sancionada ocorreu em 30/8/1999, data de término do seu curso no exterior, e a responsável foi alertada pelo órgão concedente quanto à necessidade de permanecer no País quando do seu retorno por período no mínimo igual ao da duração da bolsa, conforme constam de documentos constantes da peça 7, p. 174 e 177, em 2000 e 2002, respectivamente. A resposta fornecida pela responsável informando seu endereço residencial foi por meio de e-mail datado de 3/4/2003 (peça 7, p. 182) e o conhecimento das notificações realizadas pelo CNPq foi feito por e-mail datado de 27/3/2003 (peça 7, p. 183) . 
12. Verificou-se, ainda, que o valor atualizado do débito apurado (sem juros) em 1/1/2017, é de R$ 119.458,15, superior ao limite mínimo de R$ 100.000,00, na forma estabelecida conforme os arts. 6º, inciso I, e 19 da IN/TCU 71/2012, modificada pela IN/TCU 76/2016. 
13. Informou-se que não foi encontrado débito imputável à responsável em outros processos no Tribunal. A tomada de contas especial foi considerada, assim, devidamente constituída e em condição de ser instruída.
14. No exame técnico realizado na instrução de citação (peça 12) , verificou-se que a Sra. Maria Conceição Aparecida Villafane Fernandez pleiteou e recebeu recursos públicos para realização de Aperfeiçoamento no Exterior - APE, no período de 1/10/1998 a 30/8/1999, tendo firmado compromisso de retorno ao Brasil e de aqui permanecer, no mínimo, por período igual ao da duração da bolsa no exterior, para aplicação dos conhecimentos adquiridos com os estudos realizados. 
15. Tendo retornado ao País ao término de seu curso, conforme circunstanciado no Relatório de Tomada de Contas Especial, a responsável aqui permaneceu pelo período de 7 (sete) meses e 23 (vinte e três) dias, tendo alegado não ter tido oportunidade profissional de aplicar seus conhecimentos diante da falta de possibilidade de inserção formal de emprego remunerado, declarando, no entanto, ter mantido contatos frequentes com instituições brasileiras (Derdic-SP, Associação dos Surdos de Brasília e CORDE) , procurando e explorando formas de desenvolver e criar atividades e iniciativas baseadas nos conhecimentos teóricos e práticos adquiridos no exterior (peça 7, p. 186) . 
16. Com base na informação apresentada pela responsável, por meio do Of.CNPq/AUD 523/2003, de 6/10/2003 (peça 7, p. 219) , o CNPq lhe solicitou o encaminhamento de documentos que evidenciassem sua contribuição com as referidas instituições brasileiras, constando a ciência de recebimento à peça 7, p. 221, datada de 16/10/2003, não tendo apresentado resposta.  
17. Portanto, restou evidente que a responsável descumpriu as disposições normativas e contratuais que regem a concessão de bolsas no exterior, em especial o item 5 do Termo estabelecia que era obrigação do ex-bolsista 'retornando ao País, o BENEFICIÁRIO obriga-se a nele permanecer por período igual ao da bolsa e a exercer atividades ligadas aos estudos realizados no exterior, comunicando semestralmente ao CNPq o seu domicílio durante esse período' (peça 7, p. 88) .  
18. Nesse contexto, entendeu-se que a Sra. Maria Conceição Fernandez tinha plena consciência de que lhe seria exigida a permanência no País por igual período do curso realizado no exterior e que aqui deveria aplicar os conhecimentos obtidos. Assim, as dificuldades em usar o conhecimento adquirido já eram de sua ciência, de acordo com a realidade descrita inclusive por ela própria e que a decisão de se mudar definitivamente do Brasil foi ato voluntário e, portanto, consciente da assunção de suas consequências. Decidir de outra forma, como sugeriu a Auditoria Interna do CNPq, seria abrir guarda para acatar todos que apontarem dificuldades dessa natureza ou semelhantes nos programas de concessão de bolsas de estudos no exterior. 
19. Assim sendo, considerou-se a Sra. Maria Conceição Aparecida Villafane Fernandez responsabilizada por devolver integralmente aos cofres públicos os valores recebidos, conforme elementos descritos a seguir: 
19.1. Irregularidade: Após retorno ao País, a não permanência no Brasil pelo período exigido, no mínimo, igual ao concedido pela bolsa de estudos do CNPq, para exercer atividades na área de estudos, conforme estabelecido no item 5 do Termo de Concessão e Aceitação de Bolsa no exterior (peça 7, p. 88) . 
19.1.1. Evidências da irregularidade: peça 7, p. 219 e 221.
19.1.2. Dispositivos violados: art. 37, caput, c/c o art. 70, parágrafo único, da Constituição Federal; art. 93 do Decreto-Lei 200/67; arts. 66 e 145 do Decreto 93.871/1986; item 5 do Termo de Concessão e Aceitação de Bolsa no exterior (peça 7, p. 86-87) .
19.1.3. O débito calculado é demonstrado a seguir: 
	Data de ocorrência
	Valor histórico (R$) 

	9/4/2003*1
	53.638,43

*1 Data em que ficou caracterizado o conhecimento da pendência pelo CNPq, por meio da carta enviada pela responsável.
19.1.4. Cofre Credor: Conselho Nacional de Desenvolvimento Científico e Tecnológico - CNPq.
19.1.5. Responsável: Sra. Maria Conceição Villafane Fernandez (CPF XXX.957.668-XX) , ex-bolsista do CNPq. 
19.1.5.1. Conduta: ao retornar ao Brasil após a conclusão do curso no exterior e não ter aqui permanecido pelo período exigido, no mínimo, igual ao concedido pela bolsa de estudos do CNPq, para exercer atividades na área de estudos, conforme estabelecido no item 5 do Termo de Concessão e Aceitação de Bolsa no exterior. 
19.1.5.2. Nexo de causalidade: a não permanência no Brasil por período exigido, no mínimo, igual ao concedido pela bolsa de estudos do CNPq no exterior, para exercer atividade na área de estudo, impediu a demonstração da boa e regular aplicação dos recursos recebidos à conta do Termo de Concessão e Aceitação de Bolsa no exterior.
19.1.5.3. Culpabilidade: não há excludentes de ilicitude, de culpabilidade ou de punibilidade. É razoável concluir que a responsável tinha consciência da ilicitude de sua conduta, já que assinara o termo de compromisso que contém expresso as obrigações de retorno ao Brasil e exercício de atividade ligada à área de estudo, por período, no mínimo, igual ao da bolsa de estudo. Era exigível conduta diversa da praticada.  
20. . Com isso, foi proposta citação da responsável, a fim de apresentar alegações de defesa e/ou recolher o valor total do débito quantificado em relação à irregularidade descrita anteriormente.
21. Foi abordado na instrução de citação (peça 12) que a pretensão punitiva do TCU, conforme Acórdão 1441/2016-TCU-Plenário, Relator: Benjamin Zymler, que uniformizou a jurisprudência acerca dessa questão, subordina-se ao prazo geral de prescrição indicado no art. 205 do Código Civil, que é de dez anos, contado da data de ocorrência da irregularidade sancionada, nos termos do art. 189 do Código Civil, sendo este prazo interrompido pelo ato que ordenar a citação, a audiência ou a oitiva do responsável.
22. No caso em exame, constatou-se que ocorreu a prescrição, uma vez que o prazo de cumprimento das atividades se encerrou em 30/12/1999, conforme preceitua o item 4 do Termo de Concessão e Aceitação de Bolsa no exterior (peça 7, p. 88) e o ato de ordenação da citação ocorreu em 31/3/2020 (peça 14) .  
23. Com base na delegação de competência do relator deste feito, Ministro Bruno Dantas, para as citações/audiências/diligências propostas, nos termos do art. 1º, inc. II, da Portaria-MIN-BD Nº 1, de 22/8/2014, foi efetuada a citação por meio dos ofícios 12576/2020-Seproc (peça 16) , 23478/2020-Seproc (peça 19) , 29826/2020-Seproc (peça 21) , após efetuadas as pesquisas de endereços correspondentes. Por fim, foi realizada a citação pelo Edital 1208/2020-Seproc (peças 23-24) . 
EXAME TÉCNICO. 
Da validade das citações
24. Preliminarmente, cumpre tecer breves considerações sobre a forma como são realizadas as comunicações processuais no TCU. A esse respeito, destacam-se o art. 179, do Regimento Interno do TCU (Resolução 155, de 4/12/2002) , e o art. 4º, inciso III, § 1º, da Resolução TCU 170, de 30 de junho de 2004, in verbis:
Art. 179. A citação, a audiência ou a notificação, bem como a comunicação de diligência, far-se-ão: 
I - mediante ciência da parte, efetivada por servidor designado, por meio eletrônico, fac-símile, telegrama ou qualquer outra forma, desde que fique confirmada inequivocamente a entrega da comunicação ao destinatário; 
II - mediante carta registrada, com aviso de recebimento que comprove a entrega no endereço do destinatário; 
III - por edital publicado no Diário Oficial da União, quando o seu destinatário não for localizado (¿) 
Art. 3º As comunicações serão dirigidas ao responsável, ou ao interessado, ou ao dirigente de órgão ou entidade, ou ao representante legal ou ao procurador constituído nos autos, com poderes expressos no mandato para esse fim, por meio de: 
I - correio eletrônico, fac-símile ou telegrama; 
II - servidor designado; 
III - carta registrada, com aviso de recebimento; 
IV - edital publicado no Diário Oficial da União, quando o seu destinatário não for localizado, nas hipóteses em que seja necessário o exercício de defesa'. 
Art. 4º. Consideram-se entregues as comunicações: 
I - efetivadas conforme disposto nos incisos I e II do artigo anterior, mediante confirmação da ciência do destinatário; 
II - realizadas na forma prevista no inciso III do artigo anterior, com o retorno do aviso de recebimento, entregue comprovadamente no endereço do destinatário; 
III - na data de publicação do edital no Diário Oficial da União, quando realizadas na forma prevista no inciso IV do artigo anterior. § 1º O endereço do destinatário deverá ser previamente confirmado mediante consulta aos sistemas disponíveis ao Tribunal ou a outros meios de informação, a qual deverá ser juntada ao respectivo processo. (¿) 
25. Bem se vê, portanto, que a validade da citação via postal não depende de que o aviso de recebimento seja assinado pelo próprio destinatário da comunicação, o que dispensa, no caso em tela, a entrega do AR em 'mãos próprias'. A exigência da norma é no sentido de o Tribunal verificar se a correspondência foi entregue no endereço correto, residindo aqui a necessidade de certeza inequívoca. .
26. . Não é outra a orientação da jurisprudência do TCU, conforme se verifica dos julgados a seguir transcritos:
São válidas as comunicações processuais entregues, mediante carta registrada, no endereço correto do responsável, não havendo necessidade de que o recebimento seja feito por ele próprio (Acórdão 3648/2013-TCU-Segunda Câmara, Relator Ministro JOSÉ JORGE) ;
É prescindível a entrega pessoal das comunicações pelo TCU, razão pela qual não há necessidade de que o aviso de recebimento seja assinado pelo próprio destinatário. Entregandose a correspondência no endereço correto do destinatário, presume-se o recebimento da citação. (Acórdão 1019/2008-TCU-Plenário, Relator Ministro BENJAMIN ZYMLER) ;
As comunicações do TCU, inclusive as citações, deverão ser realizadas mediante Aviso de Recebimento - AR, via Empresa Brasileira de Correios e Telégrafos, bastando para sua validade que se demonstre que a correspondência foi entregue no endereço correto. (Acórdão 1526/2007-TCU-Plenário, Relator Ministro AROLDO CEDRAZ) .
27. A validade do critério de comunicação processual do TCU foi referendada pelo Supremo Tribunal Federal, nos termos do julgamento do MS-AgR 25.816/DF, por meio do qual se afirmou a desnecessidade da ciência pessoal do interessado, entendendo-se suficiente a comprovação da entrega do 'AR' no endereço do destinatário:
Ementa: agravo regimental. Mandado de segurança. Desnecessidade de intimação pessoal das decisões do tribunal de contas da união. art. 179 do regimento interno do TCU. Intimação do ato impugnado por carta registrada, iniciado o prazo do art. 18 da lei nº 1.533/51 da data constante do aviso de recebimento. Decadência reconhecida. Agravo improvido.
O envio de carta registrada com aviso de recebimento está expressamente enumerado entre os meios de comunicação de que dispõe o Tribunal de Contas da União para proceder às suas intimações.
O inciso II do art. 179 do Regimento Interno do TCU é claro ao exigir apenas a comprovação da entrega no endereço do destinatário, bastando o aviso de recebimento simples.  
28. Vê-se, com base no resumo acima transcrito, as inúmeras tentativas de validar as citações efetuadas no caso em tela, uma vez que foram efetuadas diversas pesquisas de endereço da responsável, cujas fontes foram a Base de Dados da Receita Federal do Brasil (peça 15) , bem como base do TSE e CNE (peça 18) , tendo sido, por fim, efetuada a citação por meio de edital (peças 23-24) . A exigência da norma é no sentido de o Tribunal verificar se a correspondência foi entregue no endereço correto, residindo aqui a necessidade de certeza inequívoca e no caso de insucesso, como no presente caso, a via editalícia. Portanto, transcorrido o prazo regimental, não houve manifestação da responsável, podendo ser considerada revel para todos os efeitos processuais.
Da revelia
29. . Em que pese terem sido adotadas todas as providências documentais regulamentares para fins de citação, constata-se a ausência de apresentação de alegações de defesa por parte da responsável, configurando-se como revel para todos os efeitos processuais. 
30. Nos processos do TCU, a revelia não leva à presunção de que seriam verdadeiras todas as imputações levantadas contra os responsáveis, diferentemente do que ocorre no processo civil, em que a revelia do réu opera a presunção da verdade dos fatos narrados pelo autor. Dessa forma, a avaliação da responsabilidade do agente não pode prescindir da prova existente no processo ou para ele carreada.
30.1. Mesmo as alegações de defesa não sendo apresentadas, considerando o princípio da verdade real que rege esta Corte, procurou-se buscar, em manifestações do responsável na fase interna desta Tomada de Contas Especial, se havia algum argumento que pudesse ser aproveitado a seu favor. Contudo, as justificativas ofertadas na fase interna não lograram afastar a irregularidade ou sua culpabilidade.
31. Ao não apresentar sua defesa, o responsável deixa de produzir prova da regular aplicação dos recursos sob suas responsabilidades e cumprimento das normas que lhe são impostas, sempre que demandados pelos órgãos de controle, diante da apresentação dos documentos que demonstrem a correta utilização das verbas públicas, a exemplo do contido no art. 93 do Decreto-Lei 200/67: 'Quem quer que utilize dinheiros públicos terá de justificar seu bom e regular emprego na conformidade das leis, regulamentos e normas emanadas das autoridades administrativas competentes.'
Da análise da pretensão punitiva
32. Como já comentado nos itens 21 e 22 da presente instrução, a pretensão punitiva do TCU, conforme Acórdão 1441/2016-TCU-Plenário, Relator: Benjamin Zymler, que uniformizou a jurisprudência acerca dessa questão, subordina-se ao prazo geral de prescrição indicado no art. 205 do Código Civil, que é de dez anos, contado da data de ocorrência da irregularidade sancionada, nos termos do art. 189 do Código Civil, sendo este prazo interrompido pelo ato que ordenar a citação, a audiência ou a oitiva do responsável.
33. No caso em exame, constatou-se que ocorreu a prescrição, uma vez que o prazo de cumprimento das atividades se encerrou em 30/12/1999, conforme preceitua o item 4 do Termo de Concessão e Aceitação de Bolsa no exterior (peça 7, p. 88) e o ato de ordenação da citação ocorreu em 31/3/2020 (peça 14) .  
CONCLUSÃO
34. A partir dos elementos constantes dos autos, foi possível verificar que a Sra. Maria Conceição Villafane Fernandez (CPF XXX.957.668-XX) recebeu recursos públicos para fins de realização de Aperfeiçoamento no Exterior - APE, no período de 1/10/1998 a 30/8/1999, tendo firmado compromisso de retorno ao Brasil e de aqui permanecer, no mínimo, por período igual ao da duração da bolsa no exterior, para aplicação dos conhecimentos adquiridos com os estudos realizados, não tendo sido provado o seu cumprimento. 
35. Diante da revelia da responsável e inexistindo nos autos elementos que permitam concluir pela ocorrência de boa-fé ou de outros excludentes de culpabilidade em suas condutas, propõe-se que sejam julgadas irregulares suas contas, imputando-lhe o débito apurado, porém, não cominando-lhe a multa prevista no art. 57 da Lei 8.443/1992, tendo em vista já ter ocorrido a prescrição da pretensão punitiva.
PROPOSTA DE ENCAMINHAMENTO
36. Ante todo o exposto, submetem-se os autos à consideração superior, propondo:
a) considerar revel, para todos os efeitos processuais, a Sra. Maria Conceição Villafane Fernandez (CPF XXX.957.668-XX) ; 
b) com fundamento nos arts. 1º, inciso I, 16, inciso III, alínea 'c', e § 2º da Lei 8.443/1992 c/c os arts. 19 e 23, inciso III, da mesma Lei, com arts. 1º, inciso I, 209, inciso III, e § 5º, 210 e 214, inciso III, do Regimento Interno, julgar irregulares as contas da Sra. Maria Conceição Villafane Fernandez (CPF XXX.957.668-XX) e condená-la ao pagamento da quantia a seguir especificada, com a fixação do prazo de quinze dias, a contar da notificação, para comprovar, perante o TCU (art. 214, inciso III, alínea 'a', do Regimento Interno) , o recolhimento da dívida aos cofres do Conselho Nacional de Desenvolvimento Científico e Tecnológico - CNPq, atualizada monetariamente e acrescida dos juros de mora, calculados a partir da data discriminada, até a data do recolhimento, abatendo-se na oportunidade a quantia eventualmente ressarcida, na forma da legislação em vigor;
	Valor Original (R$) 
	Data de Ocorrência 

	53.638,43
	9/4/2003

Valor atualizado até 18/9/2020: R$ 134.015,62
c) autorizar, desde logo, nos termos do art. 28, inciso II, da Lei n. 8.443/1992, a cobrança judicial das dívidas, caso não atendida a notificação;
d) autorizar, desde logo, com fundamento no art. 26 da Lei 8.443/1992 c/c o art. 217 do Regimento Interno do TCU, caso seja do interesse da responsável, o parcelamento da (s) dívida (s) em até 36 parcelas, incidindo, sobre cada uma, os encargos legais devidos, sem prejuízo de alertá-lo de que, caso opte por essa forma de pagamento, a falta de comprovação do recolhimento de qualquer parcela implicará o vencimento antecipado do saldo devedor, nos termos do art. 26, parágrafo único, e 59, da Lei 8.443/1992 c/c o art. 217, § 2º, do Regimento Interno do TCU;
e) enviar cópia deste Acórdão, bem como do Relatório e do Voto que o fundamentam, à Procuradoria da República no Distrito Federal, nos termos do § 7° do art. 209 do Regimento Interno do TCU, para a adoção das medidas que entender cabíveis e comunicar-lhe que o relatório e o voto que a fundamentarem podem ser acessados por meio do endereço eletrônico www.tcu.gov.br/acordaos e que, caso haja interesse, o Tribunal pode enviar-lhe cópia desses documentos sem qualquer custo."
É o relatório.

não há

Subprocurador-Geral Paulo Soares Bugarin.

TOMADA DE CONTAS ESPECIAL. BOLSA DE ESTUDO PARA CURSO DE APERFEIÇOAMENTO NO EXTERIOR. CONSELHO NACIONAL DE DESENVOLVIMENTO CIENTÍFICO E TECNOLÓGICO. DESCUMPRIMENTO DO TERMO DE CONCESSÃO E ACEITAÇÃO DE BOLSA. NÃO COMPROVAÇÃO DA PERMANÊNCIA NO PAÍS APÓS A CONCLUSÃO DO CURSO. CITAÇÃO. REVELIA. IRREGULARIDADE DAS CONTAS. DÉBITO. PRESCRIÇÃO DA PRETENSÃO PUNITIVA.

TOMADA DE CONTAS ESPECIAL (TCE)

Secretaria de Controle Externo de Tomada de Contas Especial (SecexTCE).

Trata-se de tomada de contas especial (TCE) instaurada pelo Conselho Nacional de Desenvolvimento Científico e Tecnológico (CNPQ) em desfavor de Maria Conceição Aparecida Villafane Fernandez, ex-bolsista, em razão da não permanência no país, por período no mínimo igual ao de duração da bolsa concedida, após conclusão de curso de aperfeiçoamento no exterior, em descumprimento ao Termo de Concessão e Aceitação de Bolsa no Exterior (processo 200613/97-9) , cujo projeto denominava-se "Pintores do Silêncio: Educando pela Arte", executado na instituição de ensino Atelier d´Arts Plastiques des Sourds, em Paris, na França, no período de 1/10/1998 a 30/8/1999.	
Na fase interna da TCE, o órgão concedente concluiu pela impugnação total das despesas incorridas, no valor histórico de R$ 53.638,43, visto que a ex-bolsista não demonstrou ter cumprido o item 5 do Termo de Concessão e Aceitação de Bolsa no Exterior, que determinava a permanência da ex-bolsista no Brasil pelo período mínimo de um ano.
O Controle Interno anuiu às conclusões do tomador de contas.
No âmbito do TCU, após três tentativas de citação em endereços constantes de bases de dados governamentais de informações (RFB, TSE, CNE) , a responsável foi citada por edital.
O prazo regimental transcorreu sem que fossem apresentadas alegações de defesa ou efetuado o recolhimento do débito. Dessa forma, deve ser considerada revel, dando-se prosseguimento ao processo, conforme estabelece o art. 12, § 3º, da Lei 8.443/1992. 
Em análise de mérito, a unidade instrutora concluiu não existirem nos autos elementos que pudessem ser aproveitados em favor da responsável e, consequentemente, afastado o débito. Nesse sentido, propôs julgar suas contas irregulares, imputando-lhe débito e deixando de aplicar a multa preconizada no art. 57 da Lei 8.443/1992, por ter ocorrido a prescrição da pretensão punitiva. O encaminhamento contou com a anuência do parquet especializado.
Corroboro as análises empreendidas pela unidade instrutora, as quais contaram com a anuência do Ministério Público junto ao TCU, razão pela qual incorporo os fundamentos apresentados às minhas razões de decidir, sem prejuízo de tecer as seguintes considerações.
Quanto à prescrição reparatória proveniente de dano ao erário, a jurisprudência desta Corte é no sentido de que os débitos apurados em processo de controle externo são imprescritíveis, conforme definido pela Súmula TCU 282.
Ocorre que, recentemente, ao julgar o Recurso Extraordinário 636.886/AL, o Supremo Tribunal Federal (STF) fixou, com repercussão geral, o enunciado para o Tema 899: "É prescritível a pretensão de ressarcimento ao erário fundada em decisão de Tribunal de Contas".
Embora tal enunciado deva ensejar a revisão da jurisprudência deste Tribunal de Contas, venho ponderando em minhas manifestações nos colegiados desta Corte que existem muitas dúvidas e lacunas a serem sanadas sobre esse novo entendimento do STF, as quais tornam extremamente difícil a sua imediata aplicação, de forma genérica e abrangente, aos processos que aqui tramitam.
Nesse contexto, tenho me curvado à compreensão dos meus pares pela manutenção, por ora, do entendimento que há anos vem sendo adotado pelo TCU e pelo próprio STF no sentido de considerar imprescritíveis as ações de ressarcimento ao erário.
Quanto ao expediente citatório, considerando que os endereços constantes das bases governamentais disponíveis impossibilitaram a citação da responsável em três oportunidades, resta demonstrada a adequação da utilização da via editalícia.
Anoto ainda que as informações presentes exclusivamente nos autos não possibilitam comprovar que a responsável permaneceu no país pelo prazo de um ano após a conclusão do curso, consoante obrigação pactuada quando da celebração do termo de concessão e aceitação de bolsa no exterior.
Mesmo tendo sido oportunizada a defesa da responsável, tanto perante o órgão concedente quanto no âmbito desta Corte de Contas, ela não se desincumbiu desse ônus, de modo que não há o que se aproveitar em seu favor. 
Diante da não apresentação de defesa e da ausência de elementos indicativos de que a responsável tenha adotado medidas para o integral cumprimento das obrigações pactuadas, reputo não ser possível reconhecer sua boa-fé, o que autoriza o imediato julgamento definitivo de mérito de suas contas, nos termos do art. 202, § 6º, do Regimento Interno do TCU.
Nesse cenário, exsurge o dever de julgar irregulares as contas da responsável, imputando-lhe débito, na forma preconizada no art. 19 da Lei Orgânica do TCU. 
	Ante o exposto, voto por que o Tribunal adote o Acórdão que ora submeto à deliberação deste Colegiado.
TCU, Sala das Sessões Ministro Luciano Brandão Alves de Souza, em 1 de dezembro de 2020.
Ministro BRUNO DANTAS 
Relator